【裁判字號】    92,軍上,9
【裁判日期】    920404
【裁判案由】    違反職役職責
【裁判全文】
臺灣高等法院刑事判決                                九十二年度軍上字第九號
    上  訴  人
    即  被  告  乙○○
    選任辯護人  甲○○  律師
右上訴人因違反職役職責案件，不服國防部高等軍事法院，九十二年度法仁判字第一
０號，中華民國九十二年二月十七日第二審判決（起訴案號：國防部北部地方軍事法
院檢察署九十一年度訴字第四０九號；第一審判決案號：國防部北部地方軍事法院九
十二年度信判字第００四號），提起上訴，本院判決如左：
    主  文
上訴駁回。
    理  由
一、按軍事審判法第一百八十一條第五項規定：「被告不服高等軍事法院宣告有期徒
    刑之上訴判決者，得以判決違背法令為理由，向高等法院提起上訴。」；又第三
    審法院認為上訴無理由者，應以判決駁回之，刑事訴訟法第三百九十六條第一項
    亦定有明文。
二、本件原判決認定：上訴人乙○○原係陸軍部隊訓練北區聯合訓練測考中心假想敵
    連一兵，陸軍第一七四六梯次（八十五年一月十七日入伍，義務役），前因逃亡
    罪經本院判處有期徒刑十月確定，於九十年二月二十一日執行完畢出監，嗣因偽
    造文書等罪經本院（原判決誤載為台灣台北地方法院）裁定應執行有期徒刑一年
    ，於九十一年三月十五日執行完畢。同年五月二十日臨時召集回役後，猶不知悔
    改，九十一年七月十七日十八時許，自台灣駐地休假離營，應於同年月二十一日
    二十一時前返營銷假，詎因家中經濟狀況拮据，欲出外打工賺錢，竟萌長期脫免
    職役之意圖，藉假離役潛逃，匿居台中縣、台北市一帶，以打零工維生。迨九十
    一年十一月五日十九時許，在台北市○○區○○街廿一巷六十四號一樓為台北市
    西區憲兵隊緝獲等情。係以：上訴人對於起訴犯罪事實已坦白承認，其逃亡詳情
    ，並經證人即該管單位中尉輔導長劉淳剛到庭結證上訴人藉假離役屬實，另有上
    訴人離營假單影本乙紙可證。上訴人逃亡後業經國防部北部地方軍事法院桃園分
    院檢察署於九十一年八月十六日以（九一）法園字第四二二五號通緝書發布通緝
    在案，有通緝書影本乙份附卷可稽。上訴人及第一審選任辯護人辯稱：第一審未
    考量其家庭因素，量刑過重，請求從輕量刑，及上訴人係因家人染病需款孔急，
    為籌醫藥費打工籌錢，自無證據證明其有意圖長期脫免職役之構成要件；上訴人
    所為與陸海空軍刑法第三十九條第一項之罪不符，且其逾假不歸，僅四個月不到
    ，雖累犯，判處有期徒刑一年，刑度諭知不符比例原則﹔上訴人有右肩習慣性脫
    臼宿疾，應符國防部發布之常備兵病傷殘廢停役檢定標準云云。經查，上訴人既
    係自承因家中經濟因素而離役，其經濟因素顯非短期內可獲得解決，加以其係遭
    通緝後為憲兵緝獲，其具長期脫免職役之意圖，迨無可疑。而上訴人有右肩習慣
    性脫臼宿疾，是否符合停役之標準，與其犯罪構成要件無關﹔即使符合停役之標
    準，亦應待醫療鑑定後，報請權責單位核定，非得以此為離去職役之正當藉口﹔
    另家中經濟困難，亦非屬法定寬減刑之事由。刑罰之量定，固屬法院自由裁量之
    職權行使，但仍應審酌刑法第五十七條所列各款情事及一切情狀，為酌量輕重之
    標準，並非漫無限制，在同一犯罪事實與情節，如別無其他加重或減輕之原因，
    下級審法院量定之刑，亦無過重或失輕之不當情形，則上級審法院對下級審法院
    之職權行使，原則上應予尊重，第一審並已審酌上訴人係因家中經濟困難及僅具
    國小教育程度，智識淺薄等因素，在五年有期徒刑範圍內，量處上訴人有期徒刑
    一年，量刑已屬從輕，殊難以其離役至遭緝獲之期間不到四月，即率指所處徒刑
    不符比例，否則量刑豈非繫於上訴人之藏匿技巧與執法人員之勤惰，焉符立法意
    旨，是上訴人及第一審辯護意旨請求改判或從輕量刑等理由均非可採。核上訴人
    於上述時、地，無故離去職役逾六日之行為，已構成陸海空軍刑法第三十九條第
    一項「意圖長期脫免職役而離去職役罪」，第一審既依上開法條審酌上訴人曾因
    逃亡罪經本院判處有期徒刑十月確定，於九十年二月二十一日執行完畢出監，復
    因偽造文書等罪經本院裁定應執行有期徒刑一年，於九十一年三月十五日執行完
    畢（有國防部新店監獄九十一年十一月十一日望明一字第五三七七號簡覆表及台
    灣高等法院檢察署九十一年十一月十九日檢刑資前字第二一三四號簡覆表附卷可
    稽），其於五年內再犯本罪，應論累犯，復審酌其因家中經濟困難及僅具國小教
    育程度智識淺薄等情，量處被告有期徒刑一年，認事用法均無不合，因而駁回上
    訴人第一審之上訴。
三、上訴人上訴意旨謂：(一)上訴人因部隊嚴格操練，引發右肩病痛，於九十一年六月
    十三日晚上，前往三軍總醫院急診，同年十六日，再因脫臼送急診，醫院要求應
    於九十一年七月五日到院檢查，以確認是否為習慣性脫臼，上訴人遵期受檢，排
    定七月二十五日應回院看報告，嗣因家中突遭變故，心理歷經煎熬，故選擇逾假
    不歸，倘上訴人有心意圖長期脫免職役，大可於六月下旬或七月初，再故意讓自
    己右肩脫臼，即可辦理停役，此亦經醫師證述屬實，何須選擇逾假不歸？(二)本案
    前經辯護主張依陸海空軍刑法第十三條準用刑法第五十九條規定，請求撤銷改判
    ，酌減上訴人刑期，詎原判決並未認定本案是否符合刑法第五十九條之規定，顯
    有軍事審判法第一百九十七條第十五款之違法。(三)原審以第一審判決已審酌上訴
    人因家中經濟困難及僅具國小教育程度智識淺薄等因素，然第一審僅審酌刑法第
    五十七條犯罪動機、犯人之智識程度，就犯人之生活狀況、犯罪時所受之刺激、
    犯罪之手段及犯罪所生之危險，及犯罪後之態度等情狀，並未加以審酌。(四)又逃
    亡期間長短，事關犯案惡性之輕重，藏匿技巧愈高，惡性當然重大，上訴人離役
    不滿四個月即遭緝獲，量刑一年，不符平等、比例原則。(五)上訴人前次逃亡回役
    後，本想平安完成兵役義務，甚至將妻小帶至部隊附近居住，俾利照顧，上訴人
    因家庭因素，犧牲自己，不願故意使自己脫臼，實難苛責，上訴人此種情形，不
    但應依刑法第五十七條從輕量處，更有刑法第五十九條犯罪情狀可憫恕情形，原
    判決適用刑法第五十七條之規定顯有不當，亦有應適用刑法第五十九條卻不適用
    之消極不適用法規之違法。(六)原判決認定上訴人「無故離去職役逾六日之行為，
    已構成陸海空軍刑法第三十九條第一項」之罪，然查無故離去職役逾六日之行為
    ，乃符合同法第四十條第一項之罪，故有判決理由矛盾之違法。又原判決認為上
    訴人意圖長期脫免職役，係因上訴人自承因家中經濟因素而離役以及係遭通緝後
    查獲，然經濟因素係因急迫，非有長期之意，至於通緝後遭查獲，乃證明確實有
    離去職役，並不能證明確有意圖長期脫免之事實，亦有適用法令錯誤之違法。(七)
    原判決以國防部新店監獄及台灣高等法院檢察署簡覆表認定上訴人曾執行有期徒
    刑一年十月，且犯逃亡及偽造文書等三罪，以上訴人素行不良而維持第一審量處
    有期徒刑一年之判決，惟前開台灣高等法院檢察署簡表僅記載上訴人犯二罪，且
    共執行有期徒刑一年，原審認定事實錯誤，有證據理由矛盾之當然違背法令云云
    。惟查：(一)按刑法第五十七條規定科刑時應審酌犯罪者犯罪之一切情狀，並例示
    十款應注意之事項，以為科刑輕重之標準，第五十九條所定減輕其刑，以犯罪情
    狀顯可憫恕，宣告法定最低度之刑猶嫌過苛者，賦予法院以酌減之權，故前者係
    量刑之標準，後者則為酌減之依據，同屬法官自由裁量之職權範圍，本件原審既
    審酌上訴人家中經濟困難及僅具國小教育程度、智識淺薄等因素，於判決理由已
    詳述，即非對於刑法第五十七條所載情形未予斟酌，則其維持第一審判決，於陸
    海空軍刑法第三十九第一項之本刑範圍內酌處一年有期徒刑，且其所量定之刑，
    既非顯然不當，究無違法可言，尚難徒憑己見單純就科刑輕重為爭執，並請求依
    刑法第五十九條酌減其刑，自非適法之上訴理由（最高法院七十四年台上字第五
    二三六號判例意旨參照）。(二)原判決理由二第五行以下係以「被告既係自承因家
    中經濟因素而離役，其經濟因素顯非短期內可獲得解決，加以其係遭通緝後為憲
    兵緝獲，其具長期脫免職役之意圖」等情，認定上訴人具有長期脫免之意圖而逃
    亡，即已該當陸海空軍刑法第三十九條第一項之罪，該判決理由三記載「核被告
    於上開時、地，無故離去職役逾六日之行為」部分，雖未就「上訴人意圖長期脫
    免職役」之字樣詳為記載，但綜觀全判決事實理由，始終認定上訴人構成同法第
    三十九條第一項意圖長期脫免職役而離去職役罪，並無理由矛盾情形。(三)至於上
    訴意旨辯稱上訴人不具長期脫免主觀犯罪意圖等語，此乃涉犯罪事實之認定，非
    關判決違背法令。(四)原判決認上訴人前因犯逃亡罪判處有期徒刑十月，復因犯偽
    造文書等罪經法院裁定應執行刑有期徒刑一年，有如前述，原判決並未記載上訴
    人曾犯逃亡及偽造文書等三罪，以及合計執行有期徒刑一年十月等文句，上訴人
    所指，與卷證資料不符，併予指明。綜上所述，上訴人上訴意旨指摘原判決違背
    法令，為無理由，應予駁回。
據上論斷，應依軍事審判法第一百七十九條、刑事訴訟法第三百九十六條第一項，判
決如主文。
中    華    民    國      九十二  年       四       月        四        日
                              臺灣高等法院刑事第二十四庭
                                  審判長法  官  陳  貽  男
                                        法  官  徐  世  禎
                                        法  官  李  世  貴
右正本證明與原本無異。
不得上訴。
                                        書記官  魏  汝  萍
中    華    民    國      九十二  年       四       月        四        日


司法院資訊處製作；財團法人民間司法改革基金會備份。
